【裁判字號】    90,訴,1177
【裁判日期】    901203
【裁判案由】    偽造文書等
【裁判全文】
臺灣臺中地方法院刑事判決                          九十年度訴字第一一七七號
    公  訴  人  臺灣台中地方法院檢察署檢察官
    被      告  乙○○
    選任辯護人  熊賢祺
右列被告因偽造文書等案件，經檢察官提起公訴（九十年度偵字第四九一○號），本
院判決如左：
    主      文
乙○○無罪。
    理      由
一、公訴意旨略以：被告乙○○為樊得興之妻，樊得興於民國（下同）八十九年六月
    二十七日因病住院，同年七月五日轉入加護病房，被告明知並未取得樊得興之授
    權，提領樊得興在台中市○○路郵局帳號000000－0號帳戶中本金分別為
    新台幣（下同）三十萬元及四十萬元之二張郵政定期儲金存單，距料被告竟意圖
    為自己不法之所有，趁樊得興住院期就醫期間，竊取樊得興前揭郵政定期儲金存
    單二張及印鑑單乙枚後，於八十九年七月十四日盜用樊得興之印鑑章於上開二張
    郵政定期儲金存單背面印鑑欄部分，而後持向不知情之郵局經辦人員辦理解約，
    致使該郵局經辦人員因此陷於錯誤而付款，被告因此盜領樊得興前揭七十萬元款
    項，自足以生損害於樊得興。嗣樊得興於同年八月十一日死亡，告訴人丙○○（
    即樊得興之子）於整理遺產時發現上情。因認被告涉犯刑法第二百十六條、第二
    百十條之行使偽造私文書罪及第三百二十條第一項之竊盜罪、第三百三十九條第
    一項之詐欺取財罪嫌。
二、按犯罪事實應依證據認定之，無證據不得推定其犯罪事實，刑事訴訟法第一百五
    十四條定有明文。而認定不利於被告之事實須依積極證據，茍積極證據不足為不
    利於被告事實之認定時，即應為有利於被告之認定，更不必有何有利之證據。又
    告訴人之指訴係以使被告受刑事訴追為目的，是其陳述是否與事實相符，仍應調
    查其他證據以資審認（最高法院三十年上字第八一六號、五十二年台上字第一三
    ○○判例要旨參照）。
三、本件公訴人係以告訴人之指述、告訴人所提出樊得興住院時用所寫之遺言書多紙
    、絕筆書乙紙及告訴人前後供述樊得興授權領款之時間不符等情為據，而認被告
    涉有右開犯行。訊據被告乙○○堅決否認右揭犯行，辯稱：樊得興於八十九年六
    月二十八日交予伊存摺、印章及定存單，並告訴伊這七十萬元是要留給伊以後之
    生活費用等語。經查，樊得興身前除前開七十萬元之定期存款外，尚有郵局內十
    八萬七千元之活期存款（樊得興每半年領乙次之退休金，每年之一月、七月各領
    乙次）乙情，已據告訴人及被告二人陳明，並有八十九年八月二十四日，告訴人
    、被告及樊中燕三人就樊得興所留財產協議書乙紙可稽（見偵查卷第十八頁）。
    是樊得興郵局存款非僅有七十萬元之定期存款甚明。是以樊得興於八十九年七月
    十四日所寫「其他金錢部分，崔姨有否交待你（指告訴人）什麼？」（見偵查卷
    第六十七頁）；於七月十六日（註：７∕１６早為告訴人所寫）所寫「過入帳戶
    ，隨時提用」（偵查卷第六十九頁）、「身上的錢總要交小林臨時開支用」（偵
    查卷第七十一頁）；七月十七日（註：７∕１７早為告訴人所寫）「這四十五萬
    元可能是我在病危時他的保障，本錢給她，利息過我名下，這是應該的，我現在
    不用錢，郵局存款是一年的家庭生活費用，她要隨時用錢，還有找你拿存摺，這
    下把他給控制住了」（偵查卷第七十五頁）、（註：７∕１７早為告訴人所寫）
    「郵儲蓄是我過日子用的，隨時取用，你們兩人商量好了家和萬事興」（偵查卷
    第七十七頁）等遺言書之內容，尚難認為係指上揭七十萬元之定期存款。又參諸
    ，樊得興於八十九年七月八日所寫之前開絕筆書雖遭被告將「身後」二字塗銷，
    並於該處貼有樊得興之照片，然綜觀未塗銷前之全文「我身後各事一切由吾妻作
    主權處理外，不得干預亦不可隨便發表意見，兒女亦順尊重其繼母意見，不得有
    誤」（見偵查卷第十一頁）。固難以此而遽認樊得興有授權被告提領七十萬元定
    期存款之依據，惟亦難以此而認被告未有授權之根據，更難以此與上開四紙遺言
    書結合而遽認被告有未經授權提款乙事。次按，基於「無罪推定」之原則（Ｐｒ
    ｅｓｕｍｐｔｉｏｎ  ｏｆ  Ｉｎｎｏｃｅｎｃｅ），被告被推定為無罪，被告
    無庸舉證證明自己為無罪。查被告對於在八十九年六月二十八日取得前開七十萬
    元之存摺、印章、定存單乙事，業據其多次於警訊（偵查卷第五頁背面）、偵查
    （偵查卷第四十七頁）審理中（本院九十年五月二十九日、七月十日審理筆錄）
    供述明白，互核其時間相符。雖其對於樊得興交待授權伊領款之時間乙事，前後
    供述不一，然亦難據以為認定被告為未經樊得興同意領款之證據。是以雖然證人
    封天純於偵查中之供述，核與其（指封天純）在本院審理中之證述不相一致。且
    與被告於本院審理中之供述亦有不符。而未能以封天純之證述，而為被告有利之
    認定。然基於前開無罪推定之原則，亦難以被告無法舉證證明即謂被告涉有公訴
    人所指上開竊盜之罪嫌。次查，證人甲○○（承辦上開七十萬元定期存款解約之
    台中市○○路郵局職員）於本院審理中稱：「如果不是本人去辦，要備代理人的
    身分證印章、本人的身分證印章及存單。本件被告去辦理，他（指被告）有攜帶
    本人（即指樊得興）的身分證、印章。不用本人的授權書。他有攜帶本人的身分
    證、印章及樊得興的診斷證明書。如果非本人要去辦理定存解約不需要本人的授
    權書」等語（見本院九十年七月十日審理筆錄）。是以本件既非以授權書為被告
    辦理上開七十萬元解約之必要條件，則亦難以被告未有書面之授權而遽為被告不
    利之認定。且參以，告訴人於婚後即搬離家庭，未經其父即樊得興同住，又樊中
    燕亦於八十五年間其父樊得興與被告結婚後，搬離住處。姑不論其二人對於樊得
    興被告之婚姻是否贊成，然自樊得興與被告結婚後，僅係二人同住乙事，卻是事
    實，而由前開之絕筆書及告訴人所提之八十九年七月四日樊得興所寫之遺言書（
    見偵查卷第六十三頁）內載：「小林（指告訴人）：臨別時事情說不完，我（指
    樊得興）走後你是一家之主，家庭要和諧相處，古人云：持家惟厚家中雖由你作
    主，但阿姨地是你長輩，家事給她商量最好，她是見過世面的人，千萬記住，這
    樣我就放心，．．．．．。」等語。足見被告與樊得興間夫妻之感情尚屬融洽，
    而先生於病重時交待與其同住之妻子相關存款之處理事宜，衡情亦屬人之常情，
    尚屬合理。是綜上所述，既無證據認定被告未經樊得興同意竊取前開存單、印章
    ，且未經樊得興授權處理上開七十萬元之定期存款事宜之事實。此外，復查無其
    他積極證據，足以證明被告有公訴人所指之竊盜、偽造文書之犯行，而證明其犯
    罪，自應為其此部分無罪之諭知。
四、又按，稱詐欺者，係指行為人行使詐術（即傳達不實之訊息）使相對人陷於錯誤
    而為財產之處分，並因此造成整體財產上之損害之謂。而按甲種活期存款戶與金
    融機關之關係，為消費寄託與委任之混合契約。第三人盜蓋存款戶在金融機關留
    存印鑑之印章而偽造支票，向金融機關支領款項，除金融機關明知其為盜蓋印章
    而仍予付款之情形外，其憑留存印鑑之印文而付款，與委任意旨並無違背，金融
    機關應不負損害賠償責任。若第三人偽造存款戶該項印章蓋於支票持向金融機關
    支領款項，金融機關如已盡其善良管理人之注意義務，仍不能辨認蓋於支票上之
    印章係偽造時，即不能認其處理委任事務有過失，金融機關亦不負損害賠償責任
    （最高法院七十三年度第十次民事庭會議決議參照）。又乙種活期存款戶與金融
    機關之間為消費寄託關係。第三人持真正存摺並在取款條上盜蓋存款戶真正印章
    向金融機關提取存款，金融機關不知其係冒領而如數給付時，為善意的向債權之
    準占有人清償，依民法第三百十條第二款規定，對存款戶有清償之效力。至第三
    人持真正存摺而蓋用偽造之印章於取款條上提取存款，則不能認係債權之準占有
    人（最高法院七十三年度第十一次民事庭會議決議參照）。因此銀行等金融機關
    ，於民事契約關係上，除非有重大過失或明知之情形，否則銀行等金融機關不負
    責任，因此只要並非偽造之印章，銀行等金融機關根本不在乎領款人是否為權利
    人抑或是否有逾越權限的情形（況業者亦不願以會正義的保護者自居），從而不
    論係使用偷來或侵占的印章、存摺而領款之情形，銀行等金融機關並無陷於錯誤
    可言。且銀行等金融機關於履行一定之手續後，即無所謂之重大過失，是以在履
    行一定之手續義務後，還是不會在乎領款人是否為真正之權利人。是以銀行等金
    融機關即無陷於錯誤，進而造成財產之損害可言。從而即無對銀行等金融機關構
    成詐欺罪之餘地。本件公訴人既稱被告係持樊得興真正之印鑑、存單領款。則依
    前開說明，縱然被告未經樊得興同意，而係竊取上開樊得興之印鑑、存單領款乙
    情屬實，亦不構成詐欺罪。況本件並無證據認定被告係未經樊得興同意竊取印鑑
    章及存單之事實，已如前述。是亦難遽為被告不利之認定，自亦應就此部分而為
    被告無罪之諭知。
  綜上所述，被告並無公訴人所指上開竊盜、偽造文書、詐欺之犯行。此外，復查無
  其他積極證據，足為被告不利之認定，既不能證明其犯罪，自應為其無罪之諭知。
據上論斷，應依刑事訴訟法第三百零一條第一項，判決如主文。
中      華      民      國      九十    年      十二    月      三      日
                                            臺灣台中地方法院刑事第三庭
                                                法  官  陳  添  喜
右正本證明與原本無異。
如不服本判決，應於送達後十日內向本院提出上訴狀(須附繕本)，上訴於台灣高等
法院台中分院。
                                                書記官
中      華      民      國      九十    年      十二    月      三      日


司法院資訊處製作；財團法人民間司法改革基金會備份。
